臺灣高等法院高雄分院民事判決　　　　　95年度家上字第69號
上　訴　人　甲○○
訴訟代理人　林瓊嘉律師
　　　　　　陳麗珍律師
被　上訴人　乙○○
訴訟代理人　呂富田律師
　　　　　　黃宏綱律師
上列當事人間請求撒銷婚姻事件，上訴人對於中華民國95年6 月
6 日臺灣高雄地方法院94年度家訴字第69號第一審判決提起上訴
，本院於96年3月28日言詞辯論終結，判決如下：
    主  文
原判決關於撤銷兩造間之婚姻，命上訴人給付被上訴人金錢部分
及該部分假執行之宣告，暨訴訟費用（除確定部分外）之裁判均
廢棄。
上開廢棄部分，被上訴人在第一審之訴駁回。
第一審（除確定部分外）、第二審訴訟費用由被上訴人負擔。
　　事實及理由
一、被上訴人起訴主張：兩造於民國92年3 月8 日經被上訴人之
    同事黃萬生介紹認識後開始交往，因被上訴人住居高雄市，
    上訴人居住台中縣、且在新竹市稅捐稽徵處服務，交往期間
    ，上訴人除以電話聯絡外，均利用假日至高雄與被上訴人見
    面、並展開熱烈之追求。嗣上訴人為達與被上訴人結婚之目
    的，於交往期間竟謊稱其自己精於股票之買賣操作，本身於
    公暇之餘尚為人授課股市投資技術分析，其經由投資股票及
    公職薪資收入每月高達新臺幣（下同）10萬元，且家境富裕
    、有相當之積蓄，婚後將購買新房、換進口汽車，被上訴人
    婚後可辭掉工作及財物歸被上訴人管理外，亦遊說被上訴人
    之母親張月貴於93年2 月25日匯款3 萬5,000 元交上訴人代
    為進出股票操作，且上訴人於同年6 月11日，被告竟向被上
    訴人之母親謊稱代為股票操作已獲利35萬6,518 元、並為取
    信被上訴人之母親，乃將35萬6, 518元獲利金額匯交被上訴
    人之母親，復於之後向被上訴人出示其有300 萬元之銀行儲
    蓄之存款存摺影本，致使被上訴人陷於錯誤，誤信以上訴人
    之經濟狀況及經驗能力，足以保障兩造婚姻生活之幸福美滿
    ，遂於93年8 月13日與上訴人結婚。婚後，兩造在新竹縣竹
    北市租屋居住，雖被上訴人察覺兩造所使用之二手傢俱等生
    活方式顯與上訴人婚前所稱每月有10萬元收入、及有相當積
    蓄之情況不相當，然被上訴人先則認係上訴人生活儉樸所致
    而不以為意。惟婚後數月被上訴人為瞭解上訴人之家庭財務
    規畫，乃向上訴人探詢其經濟狀況，上訴人先則不理不睬，
    後經被上訴人再三詢問，上訴人不得已於93年11月中旬始告
    知被上訴人：「自己並無積蓄，300 多萬元存款存摺影本為
    母親存摺影本，且現已負債100 多萬元，及到法國蜜月刷卡
    之卡債多達14多萬元」等語，被上訴人嗣於94年1 月26 日
    在上訴人服務處之宿舍發現上訴人之銀行貸款及信用卡之負
    債多達220 萬元，而非上訴人先前所說之100 多萬元時。至
    此，被上訴人始發覺上訴人確係以詐術向被上訴人騙婚。又
    上訴人對被上訴人婚前出示之300 萬元存款存摺一事，亦據
    上訴人向訴外人即被上訴大哥蔡易男及其女友李雅雪等人坦
    承：「300 萬元存款存摺影本是上訴人向地下錢莊借的，讓
    被上訴人看的」等語。又經被上訴人於94年2 月下旬要求與
    上訴人協議離婚時，上訴人竟稱先前為被上訴人之母親張月
    貴代操作股票獲利35萬6,51 8元是假的，要求索回先前所交
    付之所謂獲利及結婚之花費共52萬6,600 元，被上訴人自無
    法同意。綜上，本件上訴人以自己具有投資能力及正當職業
    ，每月收入達10萬元，頗有積蓄及家境富裕，並允諾婚後將
    購買新房、換進口車等，且向被上訴人出示偽造之300 萬元
    之存摺影本，及詐騙被上訴人之母親操作股票獲利35萬
    6,518 元，致被上訴人誤認上訴人為具有相當之經濟條件，
    足以維持兩造婚後正常之婚姻生活，被上訴人始同意與上訴
    人結婚，又被上訴人因受詐欺之花費及因此事所遭受親友之
    譏笑，其精神上所受之苦痛實非訴外人所能體會。為此，爰
    依民法第997 條、第999 條第1 項、第2 項之規定，提起本
    件訴訟。聲明求為判決：(一)被上訴人與上訴人間之婚姻應予
    撤銷。(二)上訴人應給付被上訴人100 萬元及自本起訴狀繕本
    送達之翌日（即94年4 月29日）起至清償日止，按週年利率
    百分之五計算之利息。
二、上訴人則以：兩造於92年3 月8 日認識後就開始交往，上訴
    人亦曾於兩造交往期間贈送被上訴人一只名錶，復曾於92年
    7 月18日與被上訴人及其好友李錦華同遊台中並夜宿台中全
    國大飯店，且於交往期間，被上訴人及其家人曾透過上訴人
    任職之新竹市稅捐稽徵處同事瞭解上訴人之家庭背景與經濟
    情況，更曾於93年6 月5 日至上訴人位於台中縣霧峰鄉○○
    路175 號之住處與上訴人之父母見面而深入瞭解上訴人家庭
    狀況及經濟情形，雙方係經過1 年又5 個多月之交往，於彼
    此互相瞭解對方狀況及家庭背景後才結婚。被上訴人係已滿
    30歲且具有大專學歷之人，其已有工作經驗多年，對於任何
    事情都有獨立判斷能力；又上訴人係經基層金融特考及格分
    發至合作金庫等金融機構服務，現職為新竹市稅捐稽徵處之
    稅務人員，具有正當工作及穩定收入，奉公守法十數年無任
    何懲處及前科記錄，足證上訴人品德並無瑕疵，上訴人亦從
    未有詐欺被上訴人結婚之意圖，甚且：
  被上訴人所舉錄音光碟及錄音譯文之內容，係被上訴人及其
    大哥等人預謀所設之圈套，當時上訴人喝了一杯水後精神已
    恍恍惚惚，係於心情恐懼、害怕失去家庭之下，受逼迫之非
    任意性自白，又該錄音之事屬違法行為，自不得作為本件撤
    銷婚姻之證據。
  上訴人從未於婚前出示偽造之300 萬元存摺影本予被上訴人
    ，亦未曾於婚前向被上訴人提及婚後購買房子、換進口車，
    及被上訴人婚後可辭職不用上班、財物歸被上訴人管理等情
    事。因上訴人本身已擁有房子、車子、土地等資產，合計已
    超過市價300 萬元，且為被上訴人早已知悉之事實。兩造婚
    後租住之新居所用傢俱係分2 次購買，第1 次於93年8 月2
    日委託上訴人之妹曾鈺婷事先訂購，再由上訴人繳錢，第2
    次則係被上訴人、被上訴人之母親及曾鈺婷一同去選購，並
    非被上訴人所稱係二手傢俱，被上訴人以之主張上訴人係詐
    欺結婚，實無根據。
  兩造婚後，上訴人雖有貸款之負債情事，然係因921 大地震
    ，家中房屋倒蹋需向銀行貸款重建所致，而非因上訴人盲目
    消費刷卡或賭博而負債。而被上訴人之母親於兩造相識之前
    即有買賣股票之事實。因其認為上訴人之工作性質可能有內
    線消息，始匯款3 萬5,000 元要求上訴人代為買賣股票。上
    訴人則因深愛被上訴人之故而無法拒絕，上訴人僅將該筆錢
    暫時保管，並未幫其買過任何一支股票，至於上訴人匯款35
    萬6,518 元予被上訴人之母親，係聘金而非股票操作所得。
    另12萬元則是小聘。93年6 月19日拿日稿（即生辰八字）合
    婚，93年8 月9 日匯16萬9,000 元為小聘及禮餅代金，93年
    8 月13日結婚迎娶。上訴人並未向被上訴人之母親謊稱代為
    操作股票獲利35萬6,518元之事實。
  又被上訴人認其於94年1 月26日發現遭詐欺結婚之事實，惟
    迄上訴人答辯之95年3 月31日止，已逾1 年，依法其提起撤
    銷婚姻訴訟之時效期間已消滅。
  綜上，被上訴人於婚後因急欲掌控兩造之錢財而無法達成，
    乃心懷不軌企圖離婚詐財。被上訴人於94年1 月26日中午至
    上訴人服務機關之個人宿舍假裝為上訴人打掃而查詢上訴人
    個人財務資料。另於94年2 月14日預設圈套偷錄上訴人與被
    上訴人之大哥等人之談話錄音，繼則於94年2 月26日被上訴
    人全家人及其大哥之女友等人再度至上訴人家中，逼迫上訴
    人與被上訴人離婚，上訴人在無奈下答應離婚，惟雙方曾協
    議由被上訴人返還上訴人因此次婚姻所受之損害金額共計52
    萬6,000 元，被上訴人也同意在94年3 月4 日以匯款或支票
    方式將前開金額還給上訴人，事後，被上訴人竟反悔不依約
    履行，被上訴人毀約在先，又藉機大談被上訴人因而得有憂
    鬱症等不實之詞，上訴人於本件婚姻過程實係受害者，不同
    意被上訴人所提本件撤銷婚姻之訴等語，資為抗辯。
三、本件原審對於被上訴人之請求，判決：(一)被上訴人與上訴人
    間之婚姻應予撤銷。(二)上訴人應給付被上訴人30萬元及自民
    國94年4 月29日起至清償日止，按週年利率百分之五計算之
    利息。(三)訴訟費用由上訴人負擔十分之三，餘由被上訴人負
    擔。(四)本判決第2 項得為假執行。上訴人就其敗訴部分聲明
    不服，上訴聲明求為判決：(一)原判決不利上訴人部分廢棄。
    (二)上開廢棄部分，被上訴人在第一審之訴駁回。(三)第一、二
    審訴訟費用由被上訴人負擔。(四)如受不利判決，願供擔保請
    准免為假執行之宣告。被上訴人則答辯聲明求為判決：(一)上
    訴駁回。(二)第二審訴訟費用由上訴人負擔。（按被上訴人就
    其請求上訴人賠償損害逾30萬元本息部分，經原判決予以駁
    回後（原判決主文漏載），並未上訴，此部分已告確定，併
    予明。）
四、兩造不爭之事項如下，並有戶籍謄本、錄音光碟及錄音譯文
    、匯款書，附卷可稽，堪予採信：
  (一)兩造於92年3月8日經被上訴人之同事黃萬生之介紹認識，並
    於93年8 月13日結婚。婚前，上訴人即在新竹市稅捐稽徵處
    服務，被上訴人則在高雄市之私人診所擔任行政工作，婚後
    ，兩造於新竹縣竹北市租屋居住，惟自94年2月底分居迄今
    ，現在婚姻關係仍存續中。
  (二)被上訴人之母親張月貴於93年2月25日匯款3萬5,000元予上
    訴人。上訴人則於93年6月11日匯款35萬6,518元予張月貴。
  (三)上訴人之父親曾堂洲於93年8月9日匯款16萬6,000元予被上
    訴人。
  (四)被上訴人及其母親、大哥於兩造婚前曾至上訴人家中拜訪，
    並過夜1次。
  (五)對於被上訴人提出之錄音光碟、譯文、兩造出遊之照片及婚
    前、婚後之照片、上訴人所書寫股市K棒圖、94年2月14日字
    條、銀行信用卡貸款等記載字條、12萬元聘金等記載字條均
    形式上不爭執。
五、兩造爭執之事項為上訴人就本件婚姻有無施以詐術，致被上
    訴人陷於錯誤而與之結婚？經查：
  (一)按因被詐欺或被脅迫而結婚者，得於發見詐欺或脅迫終止後
    ，6 個月內向法院請求撤銷之。民法第997 條定有明文。而
    所謂因被詐欺而結婚者，係指凡結婚當事人之一方，為達與
    他方結婚之目的，隱瞞其身體、健康或品德上某種缺陷，或
    身分、地位上某種條件之不備，以詐術使他方誤信自己無此
    缺陷或有此條件而與之結婚者而言。是所謂因被詐欺而結婚
    ，仍須詐欺行為人之詐欺與被詐欺人之陷於錯誤，以及雙方
    之結婚，三者間有因果關係存在，始足成立。（參閱最高法
    院92年度台上字第212 號判決意旨）。從而所謂因詐欺而結
    婚，實係指虛構或變更事實或隱蔽真情，使被詐欺人陷於錯
    誤，且該原因為一般人選擇配偶之重要條件，並必然會影響
    到婚姻生活，在一般社會觀念上應認有告知他方之義務始足
    當之，應無疑義。
  (二)本件被上訴人主張因上訴人曾向被上訴人出示有三百多萬元
    積蓄之存摺影本及向被上訴人之母親謊稱代操股票獲利等情
    ，致被上訴人誤信上訴人有豐厚之存款及股市操作之專才而
    受詐欺與之結婚等情，固據其所舉證人黃萬生於原審到庭證
    稱被上訴人在婚前有跟伊提到有看到上訴人出示之三百多萬
    元存款，伊也有告訴被上訴人說男方當公務員有十幾年，要
    存三百多萬元應該是有可能的等語在卷（見原審卷第208 頁
    ），並經上訴人於系爭錄音光碟中自承：我實在很愛佳穎（
    即被上訴人），佳穎她想看到什麼東西，我當然沒有那些錢
    ，我當然隨便拿一本存摺來給她看」。「我跟地下錢莊借30
    0 萬元，我怎麼敢跟家裡的人拿？」等語無訛（見原審卷第
    12頁、第13頁），又上訴人向被上訴人之母親稱可代操股票
    獲利等情，亦經證人即被上訴人之母親張月貴陳述屬實，並
    有張月貴匯款3 萬5,000 元予上訴人之匯款單及上訴人匯款
    35萬6,518 元予張月貴之匯款單各1 紙在卷可稽（見原審卷
    第178 頁、第179 頁），而堪予採信，惟查兩造係於92年3
    月8 日經被上訴人之同事黃萬生介紹認識而開始交往，婚前
    ，被上訴人及其母親、大哥曾至上訴人家中拜訪，並過夜1
    次。兩造經過1 年5 個月之交往始於93年8 月13日結婚等情
    已如前述，是被上訴人對於上訴人之身分、地位及經濟狀況
    ，已難謂為不知。又上訴人名下有坐落台中縣霧峰鄉○○段
    431 地號面積68平方公尺土地（95年1 月之公告現值，每平
    方公尺16,500元）及其上建物即門牌號碼台中縣霧峰鄉○○
    路175 號3 層樓房1 棟（見本院卷第129 頁至第131 頁所附
    土地及建物登記簿謄本），且上訴人現為新竹市稅捐稽徵處
    之稅務人員，有正當職業及固定收入（月薪約5 萬元），是
    縱認上訴人向被上訴人所稱有三百多萬元存款係屬不實，然
    ，上訴人係有相當之資產，其收入亦足以維持婚姻之生活，
    應可認定。至於上訴人為取得被上訴人母親張月貴之歡心，
    所稱可代操股票獲利云云，致張月貴信以為真，而於93年2
    月25日匯款3 萬5,000 元予上訴人，上訴人則於93年6 月11
    日匯款35萬6,518 元予張月貴。核張月貴因上訴人本件行為
    ，並未致生任何損害應無疑義。衡酌於今社會上，夫妻同心
    協力白手起家者，所在多有；沒有固定資產即結婚者，亦屢
    見不鮮，足徵資產之多寡，並非婚姻本質不可欠缺之條件。
    而上訴人有無系爭三百多萬元存款及有無股市操作之專才，
    就上訴人之資產、職業收入方面以觀，依一般社會通念予以
    綜合判斷，尤難認必然會影響到婚姻生活。是被上訴人主張
    其誤信上訴人有三百多萬元存款及有股市操作之專才，而與
    上訴人結婚，係受詐欺而結婚云云，尚屬無據，不足採信。
  (三)另被上訴人主張上訴人允諾被上訴人婚後購買房子，換進口
    車，及被上訴人婚後可辭職不用上班，財務歸被上訴人管理
    等不實事項，致被上訴人陷於錯誤，誤認上訴人具有相當之
    經濟條件，足以維持兩造婚後正常之婚姻生活，而同意與上
    訴人結婚云云。雖上訴人於本院對之並未予否認，然以其婚
    前確曾有此計劃，但仍應按步就班的規劃進行，絕非一蹴可
    成，況且上訴人並未對被上訴人承諾兩造一結婚即「馬上」
    要買房子、換進口車子等語置辯。查被上訴人於婚後即辭職
    北上與上訴人同住於新竹縣竹北市而賦閒在家，所需生活費
    用均由上訴人支應等事實，已為被上訴人所不否認。又上訴
    人原已有坐落台中縣霧峰鄉○○路175 號3 層樓房1 棟，並
    有汽車等資產，亦如前述，而兩造結婚無非冀求攜手共渡一
    生，婚後漫漫時光，自有待兩造用心、合力經營，否則將有
    違婚姻應有同甘共苦之本質。乃本件被上訴人，於婚後短短
    數個月（按兩造於93年8 月13日結婚，於94年4 月26日即提
    起本件請求撤銷婚姻等訴訟），即要求上訴人另購新屋，換
    進口車，而無考慮其必要性，上訴人雖未於婚後即予換購，
    然上訴人原即有房屋、土地及汽車，業如前述，是上訴人婚
    後縱尚未依約即予換購，亦難認有何詐術可言。被上訴人前
    揭主張，亦屬無據，不足採信。
  (四)綜上，被上訴人與上訴人於婚前之1 年5 個月交往中，對於
    上訴人之身分、地位及經濟狀況，應已有所悉，雖上訴人為
    取得被上訴人及其家人之歡心，曾向被上訴人提示向地下錢
    莊暫借1 日之三百多萬元存款存摺，及向被上訴人母親稱可
    代操股票獲利，而於被上訴人母親於93年2 月25日匯款3 萬
    5,000 元予上訴人後，上訴人則以己有款項35萬6,518 元於
    93年6 月11日匯予被上訴人母親作為操作股票之獲利，並於
    婚前允諾婚後將購買房子，換進口車，財務歸被上訴人管理
    （另承諾被上訴人婚後辭職，不用上班部分，則已依約為之
    ），然就上訴人之資產、職業收入方面，及婚姻之同甘共苦
    本質以觀，依一般社會通念予以綜合判斷，尚難認係施用詐
    術，騙取婚姻。而上訴人前揭行為，亦難認上訴人為達與被
    上訴人結婚之目的，隱瞞其身體、健康或品德上某種缺陷或
    身份、地位上某種條件之不備之行為。被上訴人主張上訴人
    之前揭行為，使之誤信而與之結婚，係因受上訴人詐欺而結
    婚云云，應屬無據，從而上訴人就本件婚姻並無施以詐術，
    堪可認定。被上訴人依民法第997 條規定訴請撤銷婚姻，並
    依同法第999 條第1 項、第2 項規定，請求賠償，即屬無理
    由，均不應准許。
六、綜據上述，被上訴人依民法第997 條、第999 條第1 項、第
    2 項訴請撤銷婚姻及請求賠償100 萬元及其法定遲延利息，
    均屬無理由，不應准許。原審疏未詳查，遽為撤銷兩造間之
    婚姻及命上訴人應給付被上訴人30萬元及自94年4 月29日起
    至清償日止，按週年利率百分之五計算之利息，及就命上訴
    人給付賠償金部分，依職權宣告假執行，尚有未合。上訴意
    旨指摘原判決此部分不當，求予廢棄改判，即為有理由，應
    由本院將原判決此部分暨訴訟費用（除確定部分外）之裁判
    均廢棄，並改判如主文第2項之所示。
七、本件事證已臻明確，兩造其餘攻擊防禦方法，核與本案判決
    結果無影響，爰不一一論述。
八、據上論結，本件上訴為有理由，依民事訴訟法第450 條、第
    78條，判決如主文。
中　　華　　民　　國　　96　　年　　4 　　月　　11　　日
                            民事第三庭
                                審判長法官  張國彬
                                法      官  楊富強
                                法      官  吳登輝
以上正本證明與原本無異。
如對本判決上訴，須於判決送達後20日內向本院提出上訴狀，其
未表明上訴理由者，應於上訴後20日內向本院提出上訴理由書（
均須按他造當事人之人數附繕本）。上訴時應提出委任律師或具
有律師資格之人之委任狀，並依附註條文規定辦理。
中　　華　　民　　國　　96　　年　　4 　　月　　12　　日
                                書　記　官  張明賢
附註：
民事訴訟法第466條之1 ：
對於第二審判決上訴，上訴人應委任律師為訴訟代理人，但上訴
人或其法定代理人具有律師資格者，不在此限。
上訴人之配偶、三親等內之血親、二親等內之姻親，或上訴人為
法人、中央或地方機關時，其所屬專任人員具有律師資格並經法
院認為適當者，亦得為第三審訴訟代理人。第1 項但書及第2 項
情形，應於提起上訴或委任時釋明之。
                                                  fq
